【裁判字號】    90,上訴,911
【裁判日期】    900814
【裁判案由】    偽造文書
【裁判全文】
臺灣高等法院臺南分院刑事判決      九十年度上訴字第九一一號  Ａ
      上  訴  人  臺灣臺南地方法院檢察署檢察官
      被      告  丙  ○  ○
右上訴人因被告偽造文書案件，不服臺灣臺南地方法院八十九年度訴字第一○二四號
中華民國九十年五月十一日第一審判決（起訴案號：臺灣臺南地方法院檢察署八十九
年度偵緝字第四七八號），提起上訴，本院判決如左：
      主      文
上訴駁回。
      理      由
一、公訴意旨略以：被告丙○○於民國八十五年十二月十五日下午一時二十分許，駕
    駛車牌號碼ＴＢ—五七九五號自小貨車，行經國道一號高速公路北向二七四公里
    （即台南縣後壁鄉）處，因違規無照駕駛，遭交通警察攔下盤查，詎被告丙○○
    為脫免被開告發單處罰，竟冒用乙○○之名義，在內政部警政署公路警察局所掣
    製之公警局字（八三）0000000號舉發違反道路交通管理事件通知單之被
    通知人收執聯中，偽造乙○○（現已改名為徐智祥）名義簽名，以示業收受該告
    發通知單，再交還交通警員紀堂源收執，足以生損害於乙○○（即徐智祥），因
    認被告涉有刑法第二百十六條、第二百十條之行使偽造私文書罪嫌云云。
二、按犯罪事實應依證據認定之，無證據不得推定其犯罪事實。又不能證明被告犯罪
    者，應諭知無罪之判決，刑事訴訟法第一百五十四條、第三百零一條第一項分別
    定有明文。另事實之認定應憑證據，如未能發現相當證據，或證據不足以證明，
    自不能以推測或擬制之方法，以為裁判基礎。次按認定犯罪事實，所憑之證據，
    雖不以直接證據為限，間接證據亦包括在內，然無論直接或間接證據，其為訴訟
    上之證明，須於通常一般之人均不致於有所懷疑，而得確信其為真實之程度者，
    始得據之為有罪之認定，倘其證明尚未達到此一程度，而有合理懷疑之存在時，
    即無從為有罪之認定，最高法院分別著有四十年台上字第八六號判例、七十六年
    台上字第四九八六號判例可資參照。
三、公訴意旨認被告丙○○涉犯行使偽造私文書罪嫌，無非係以證人甲○○證稱其於
    八十五年間均居住於台北，並未管理車牌號碼ＴＢ—五七九五號自小貨車；縱該
    車係被告丙○○所雇用之人駕駛，理應領有駕照，否則被告豈會應允將該車交其
    駕駛；且上開舉發違反道路交通管理事件通知單上「乙○○」之簽名，與被告所
    提供記事簿上之筆跡，有部份筆劃特徵相似，有法務部調查局鑑定通知書在卷可
    稽，足以證明上開「乙○○」之簽名，應係被告所為等為其論據。惟訊之被告丙○○堅決否認有偽造「乙○○」署押簽收舉發單之犯行，辯稱：伊並未駕駛ＴＢ
    —五七九五號自小貨車，亦未在舉發單上簽署「乙○○」署押，上開ＴＢ—五七
    九五號自小貨車於任世祥讓渡予伊後，伊在台北作鋼板生意，並未駕駛這部車子
    ，曾由伊所雇用之工人在使用，伊不記得八十五年十二月十五日下午一時二十分
    係何人駕駛該自小貨車，惟亦曾由徐民忠駕駛一次，及徐民忠的老闆曾介紹綽號
    「小董」向伊借用該車好幾天，並由「小董」調徐民忠老闆之工人，交工人駕駛
    ，聽說曾被警察攔下，可能是該次被查獲，伊不認識乙○○之人等語。
四、經查：
（一）被告堅決否認於八十五年十二月十五日下午一時二十分曾駕駛上開自小貨車，
      並自承：伊與甲○○於八十一年間開始合夥作鋼板生意，至八十六年六月間拆
      夥，該車牌號碼ＴＢ—五七九五號自小貨車原係任世祥所有，因欠合夥錢未還
      而抵債，伊並未使用該車，我們當時有請二、三十個工人，伊曾調徐民忠作過
      一天的工，他老闆曾介紹一個綽號「小董」的人向伊借過該車使用好幾天，而
      當時「小董」有向徐民忠的老闆調借工人，聽說工人有駕駛該車被警察攔下來
      等語（詳原審八十九年九月十九日訊問筆錄及本院九十年七月三十一日訊問筆
      錄、九十年八月七日審判筆錄），並經證人任世祥於原審證述屬實，亦有八十
      三年六月二十日任世祥將該車讓渡予丙○○之讓渡書影本在卷可佐（見原審卷
      第三十三頁、第三十九頁）；且證人即與被告合夥搭蓋鐵皮屋之甲○○分別於
      原審及本院調查時證稱：「我在八十四年上台北，上去二年多，我在這段時間
      回台南均只停留二、三天，這輛車我不知道是誰在開。被告在這段時間台南、
      台北來來去去」，「伊與丙○○於八十一年一月間開始合夥作鋼板生意，至八
      十六年六月間拆夥，拆夥後該車才交由伊使用，該車原係跑工地用的，八十四
      、五年間，伊都在台北工作，伊只是回來玩而已，不可能開該車等語（詳原審
      八十九年九月十九日訊問筆錄及本院九十年七月三十一日訊問筆錄）；又證人
      即案發當時舉發之員警記堂源於原審法院調查時證稱：「因時間相隔太久，不
      記得（違規人之長相）」等語（詳原審八十九年十月十七日訊問筆錄）。是由
      證人甲○○及記堂源之上開證詞，並無法證明被告曾於八十五年十二月十五日
      曾駕駛上開自小貨車行經國道一號高速公路北向二七四公里處，且在上開舉發
      單上簽署「乙○○」。
（二）另證人即查獲違規之交通警察記堂源於原審到庭結證稱：「臨檢若沒有攜帶任
      何證件的，包括駕照和身分證，我們都會要他在空白紙上書寫基本資料，車主
      姓名我們是查指揮中心的資料填寫在違規通知單，被通知人的姓名、性別、出
      生年月日、住址是由當事人寫在空白紙上我們照抄」「本件是無照駕駛，未帶
      證件」等語（詳原審卷第三十四頁）；且證人徐智祥（即乙○○）於原審法院
      調查訊問時亦證稱：「（問：是否認識被告丙○○？）不認識」（詳原審卷第
      三十三頁），核與被告自承：不認識徐智祥等語（詳原審卷第十八頁）相符，
      則被告與證人徐智祥（即乙○○）既不相識，如何得知證人徐智祥之相關基本
      資料，諸如：出生年月日、住址等，而在空白紙上書寫乙○○資料，從而，上
      開舉發單上「乙○○」署押是否為被告所簽署，即堪置疑。
（三）公訴人於偵查中雖將丙○○平日書寫筆跡、交通違規單及徐智祥（即乙○○）
      之筆跡等資料，送法務部調查局鑑定，惟鑑定結果僅載明：交通違規單上「收
      受通知聯者簽章」欄內「乙○○」筆跡與丙○○記事本內之筆跡有部分筆劃特
      徵相似，惟由於前者係複寫字跡，較不易確認其筆力、筆速等細微特徵，故難
      與後者進行精密比對並作成肯定之異同判斷，僅不能排除二者字跡有出於同一
      人手筆之可能性，此有該局鑑驗通知書一紙附偵查卷可稽（詳偵緝字第四十八
      頁）。然觀上開鑑定之結果，並未明確認定上開交通違規單上「乙○○」之署
      押係被告所簽，是以法務部調查局之鑑定報告亦無法為被告涉有偽造文書犯行
      之證據。公訴人上訴意旨仍據此鑑定為認定上開交通違規單上「乙○○」之署
      押係被告所簽，尚有誤會。
（四）經原審法院訊以證人徐智祥（即乙○○）：「家裡有無兄弟姊妹？」，其答以
      ：「二個弟弟，徐家忠、徐民忠。他們曾經做過搭鐵皮屋的工作」等語（詳原
      審卷第三十四頁），嗣經原審法院傳訊證人徐家忠、徐民忠到庭作證，證人徐
      民忠證稱：「（問：是否認識被告丙○○？）認識。我以前作鐵工，他和我老
      闆認識，大約已認識四、五年，他（即指被告丙○○）有帶我去台北做一天工
      ，是開他的轎車一起去的，他應該認識我」等語，證人徐家忠則證稱：「（問
      ：是否認識丙○○？）認識，我和我弟弟是同一個老闆，我們老闆和他認識，
      我沒有在他那裡工作過」等語（詳原審卷第四十八頁、第四十九頁、第五十頁
      ）；證人徐民忠於本院調查時雖否認上開交通違規單上「乙○○」之署押非伊
      所為，然亦坦承曾受僱於被告工作一天等語（詳本院九十年七月三十一日訊問
      筆錄）。且被告於原審及本院審理時亦稱：「徐民忠曾在我那裡工作過」等語
      （詳原審九十年五月三日審判筆錄及本院九十年七月三十一日訊問筆錄），而
      經原審法院於八十九年十一月七日諭知被告丙○○及證人徐民忠當庭書寫「乙○○」及「乙○○」之相關基本資料暨徐民忠於原審書寫之證人結文，並將上
      開書寫資料連同被告平日書寫之記事本、警卷所附交通違規單上之簽名「乙○○」、交通違規單簿中所附紙條（其上記載「乙○○」之基本年籍資料）等資
      料送憲兵學校鑑驗結果：內政部警政署國道公路警察局第四警察隊刑事案件偵
      查卷宗所附舉發違反道路交通管理事件通知單上「收受通知聯者簽章」欄內「
      乙○○」簽名筆跡與交通違規單簿中所附紙條上記載「乙○○、56.11.6南市
      ○○街三十九巷一二四號」等筆跡、89.11.7日徐民忠所書寫之「乙○○」等
      筆跡、證人結文上「徐民忠」簽名筆跡間，書寫之個性、慣性、特徵、筆劃關
      連及組織方式均相同，但與89.11.7丙○○所書寫之「乙○○」等筆跡、臺灣
      臺南地方法院檢察署八十九年度偵緝字第四七八號偵查卷第四十六頁徐智祥書
      寫之「乙○○」簽名筆跡間，書寫之個性、慣性、特徵、筆劃關連及組織方式
      不同，此有憲兵學校九十年三月二十三日（九０）執正字第一三七八號函所檢
      附之鑑定書一份附卷可稽（詳原審卷第六十五頁至第七十五頁）。徵之被告並
      不認識「乙○○」之人，而證人徐民忠係被偽造之證人徐智祥（即乙○○）之
      弟，應知之「乙○○」之年籍資料，且曾受僱於被告工作一天，及證人徐民忠
      之老闆亦曾經將工人調借予綽號「小董」之人，且其當時復介紹綽號「小董」
      向被告借該車，而交由工人使用數天，業經被告供述在卷，已見前述，是上開
      交通違規單上「乙○○」之署押由知之「乙○○」年籍資料之徐智祥（即乙○○）之弟徐民忠所署押，亦無違常理。公訴人上訴意旨以前開當庭書寫筆跡容
      易作假、失真，不宜作為鑑定資料云云，然查前開送鑑定資料非僅當庭書寫筆
      跡，已見前述，前開鑑定資料較之偵查中公訴人送法務部調查局鑑定資料為多
      ，且前開法務部調查局鑑定結果尚非明確，與憲兵學校之前開鑑定結果明確，
      自與後者較為可採。
五、綜上事證，實難僅憑該車經任世祥讓渡予被告，而證人甲○○未管理該車，即遽
    而推論被告有偽造「乙○○」署押簽收舉發單之犯行。足見被告所辯舉發單上「
    乙○○」名字非伊簽寫等語，應屬實在。此外，復查無其他任何積極證據足認被
    告涉有公訴人所指行使偽造私文書之犯行，因此原審以不能證明被告犯罪而諭知
    無罪之判決，核無不合，檢察官上訴意旨，仍執前詞指摘原判決不當，為無理由
    ，應予駁回。
六、至證人徐民忠是否涉有本件偽造文書之犯行，宜由檢察官另行處理，附此敘明。
據上論斷，應依刑事訴訟法第三百六十八條，判決如主文。
本案經檢察官許仲瑩到庭執行職務。
中    華    民    國      九十      年      八      月        十四      日
                                  臺灣高等法院臺南分院刑事第六庭
                                      審判長法官  楊    明    章
                                            法官  徐    宏    志
                                            法官  顏    基    典
右正本證明與原本無異。
如不服本判決，應於判決送達後十日內向本院提出上訴狀，其未敘述理由者並應於提
出上訴狀後十日內向本院補提理由書（應附繕本)。
                                      法院書記官  徐    瑞    清
中    華    民    國      九十      年      八      月        十五      日


司法院資訊處製作；財團法人民間司法改革基金會備份。
